【裁判字號】    97,易,2151
【裁判日期】    971023
【裁判案由】    建築法
【裁判全文】
臺灣臺北地方法院刑事判決              97年度易字第2151號
公  訴  人  臺灣臺北地方法院檢察署檢察官
被      告  乙○○
上列被告因違反建築法案件，經檢察官聲請以簡易判決處刑（九
十七年度偵字第六八八六號），本院受理後（九十七年度簡字第
二七○五號），認不宜以簡易判決處刑，改依通常程序審理，判
決如下：
    主  文
乙○○無罪。
    理  由
一、公訴意旨略以：被告乙○○於民國九十五年十二月二十九日
    承租告訴人甲○○所有之臺北市大安區○○○路○段二百零
    五巷三十九號一樓建物後，即於未申請審查許可前，擅自進
    行該建物之室內裝修施工，而經臺北市建築管理處（下稱建
    管處）以上址相鄰住戶質疑前開施工危害住居安全等情，分
    別於九十六年一月二十九日、九十六年二月五日以北市都建
    字第○九六六三五三七六○○號函、第000000000
    0○號函，勒令乙○○立即停工，嗣乙○○擅自復工，建管
    處再以九十六年五月七日北市都建使字第○九六六三六三七
    九○○號函，函告乙○○在未與住戶達成共識前，現場不得
    有任何施工行為，否則即依建築法第九十三條規定辦理後，
    仍基於違反建築法之犯意，於經建管處為上開通知即制止後
    ，仍不從而為繼續施工之行為。因認被告乙○○涉犯建築法
    第九十三條違法復工之罪嫌等語。
二、按犯罪事實應依證據認定之，無證據不得認定其犯罪事實。
    又不能證明被告犯罪者，應諭知無罪之判決，刑事訴訟法第
    一百五十四條第二項、第三百零一條第一項分別定有明文。
    再按，事實之認定，應憑證據，如未能發現相當證據，或證
    據不足以證明，自不能以推測或擬制之方法，為裁判基礎；
    且認定不利於被告之事實須依積極證據，苟積極證據不足為
    不利於被告事實之認定時，即應為有利於被告之認定；另認
    定犯罪事實所憑之證據，雖不以直接證據為限，間接證據亦
    包括在內，然無論直接證據或間接證據，其為訴訟上之證明
    ，須於通常一般之人均不致有所懷疑，而得確信其為真實之
    程度者，始得據之為有罪之認定，倘其證明尚未達到此一程
    度，而有合理之懷疑存在，無從使事實審法院得有罪之確信
    時，即應由法院為諭知被告無罪之判決，此有最高法院四十
    年臺上字第八六號、三十年上字第八一六號、七十六年臺上
    字第四九八六號判例可資參照。次按建築法第九十三條規定
    ，依本法規定勒令停工之建築物，非經許可不得擅自復工；
    未經許可擅自復工經制止不從者，除強制拆除其建築物或勒
    令恢復原狀外，處一年以下有期徒刑、拘役或科或併科三萬
    元以下罰金。是欲構成本條之罪，必須經主管機關二次命令
    ，一係「勒令停工之命令」，一係對行為人就該業經勒令停
    工之建築物，未經許可擅自復工後之「制止命令」，而被告
    收受「制止命令」後仍不從之，始足該當，此觀諸該條之規
    定甚明。
三、本件公訴人認被告乙○○涉犯建築法第九十三條違法復工之
    罪嫌，無非係以被告之自白、告訴人甲○○之指訴、建管處
    九十六年一月二十九日北市都建字第○九六六三五三七六○
    ○號函、九十六年二月五日北市都建字第○九六六三五三六
    九○○號函及九十六年五月七日北市都建使字第○九六六三
    六三七九○○號函（本院卷(一)第十九頁、第二十一頁及他字
    卷第九十三頁參照）為其論據。
四、證據能力之認定：
    按被告以外之人於審判外之言詞或書面陳述，除法律有規定
    者外，不得作為證據；又被告以外之人於審判外之陳述，雖
    不符同法第一百五十九條之一至第一百五十九條之四之規定
    ，而經當事人於審判程序同意作為證據，法院審酌該言詞陳
    述或書面陳述作成時之情況，認為適當者，亦得為證據。當
    事人、代理人或辯護人於法院調查證據時，知有第一百五十
    九條第一項不得為證據之情形，而未於言詞辯論終結前聲明
    異議者，視為有前項之同意，刑事訴訟法第一百五十九條第
    一項、第一百五十九條之五分別定有明文。查本案以下所引
    用之各項證據方法，因公訴人及被告乙○○於本院準備程序
    及審判期日中均未予爭執其證據能力，且迄至言詞辯論終結
    前亦未再聲明異議（本院九十七年十月九日審判筆錄參照）
    ，本院審酌該等言詞或書面陳述作成時之情況，並無不宜作
    為證據之情事，依刑事訴訟法第一百五十九條之五之規定，
    自得作為證據，合先敘明。
五、被告之辯解：
    被告乙○○於本院審理時固坦承其曾收受建管處上揭三函文
    ，及其於收受建管處勒令停工之函文後仍有繼續施工之行為
    ，惟堅決否認有何違反建築法之犯行，辯稱：當時建管處說
    我有涉嫌破壞建築物之結構，但是臺北市建築師公會九十六
    年三月二十二日之鑑定報告（下稱鑑定報告）認為我沒有破
    壞結構，只是列出一些未破壞結構的施工不當之點，要求我
    復原，所以我收到建管處九十七年五月七日函文後，仍然針
    對鑑定報告要求修復的部分施工復原，後來因為鄰居反應，
    請議員來協調，我才在九十六年五、六月間停工等語，並提
    出上開鑑定報告為證（他字卷第二十四頁至第二十六頁參照
    ）。
六、經查：
  (一)被告乙○○於九十五年十二月二十九日承租告訴人甲○○上
    址建物後，因未辦理室內裝修圖說審核即擅自施工，而經建
    管處於九十六年一月二十九日，以北市都建字第○九六六三
    五三七六○○號函，處以新臺幣（下同）六萬元之罰鍰，並
    立即停工，另因在上開地點擅自施工，涉及破壞結構影響建
    物安全，經建管處於九十六年二月五日，以北市都建字第○
    九六六三五三六九○○號函，處以六萬元之罰鍰，並立即停
    工，被告於收受上揭函文後，仍擅自復工，嗣接獲建管處九
    十六年五月七日北市都建使字第○九六六三六三七九○○號
    函文，被告仍依鑑定報告之建議，續為施工復原之事實，為
    被告所是認，且經證人即告訴人甲○○於本院九十七年十月
    九日審理時證述屬實（本院當日審判筆錄參照），復有建管
    處上揭三函文在卷可佐（本院卷(一)第十九頁、第二十一頁及
    他字卷第九十三頁參照），從而被告於接獲建管處發函勒令
    停工，仍繼續為施工之行為，洵堪認定，合先敘明。
  (二)惟查，上揭建管處九十六年一月二十九日北市都建字第○九
    六六三五三七六○○號函及九十六年二月五日北市都建字第
    ○九六六三五三六九○○號函，分別因「上開地點建築物未
    辦理室內裝修圖說審查即擅自施工」及「擅自施工涉及破壞
    結構影響建物安全」，而要求被告「立即停工」，固得認係
    屬「勒令停工之命令」（本院卷(一)第十九頁、第二十一頁參
    照），惟被告於接獲上開建管處九十六年二月五日北市都建
    字第○九六六三五三六九○○號函之後，雖仍有繼續施工之
    行為，然建管處僅於九十六年五月七日出具北市都建使字第
    ○九六六三六三七九○○號函，內容略以：結構復原情形，
    在未與住戶達成共識前，現場不得有任何施工行為，否則本
    處即依建築法第九十三條規定辦理等語（見他字卷第九十三
    頁），然未明確針對被告擅自復工之行為表示制止之意，是
    該函性質上是否即屬針對被告擅自復工後之制止命令，即非
    無疑。
  (三)本院乃於九十七年八月六日發函建管處詢問：該處九十六年
    五月七日北市都建使字第○九六六三六三七九○○號函文係
    屬「勒令停工」通知？或係屬擅自復工後之「制止」通知？
    等語，經該處於九十八年八月十九日函覆以：上開地點建築
    物使用人乙○○君委託臺北市建築師公會辦理結構安全鑑定
    後，胡宗雄建築師事務所於九十六年四月二十日來函說明：
    「施工涉及結構破壞，施工廠商已依臺北市建築師公會鑑定
    報告之建議方式復原」，本處原排定九十六年五月十五日辦
    理建築物結構復原之現場會勘，因住戶質疑地面鋪設混凝土
    增加載重，有影響建物安全之虞，故以九十六年五月七日北
    市都建使字第○九六六三六三七九○○號函取消現場會勘，
    該函請使用人乙○○均有關結構復原情形在未與住戶達成共
    識前，現場不得進行室內裝修，係屬通知性質，其後使用人
    乙○○均即將已裝修部分拆除遷移等語（見本院卷(一)第十七
    頁、第十八頁）。是依上揭函覆內容所示，建管處九十六年
    五月七日出具之北市都建使字第○九六六三六三七九○○號
    函，其目的僅係「通知被告不得進行室內裝修」，而非「針
    對被告擅自復工，進行修復之行為為制止」甚明。
七、綜上所述，建管處於九十六年一月二十九日、同年二月五日
    二度勒令被告停工後，既未曾針對被告擅自復工之行為為制
    止，自無從謂被告有何「經制止而不從」之行為，被告所為
    即與建築法第九十三條之構成要件尚有未合。此外，復查無
    其他積極證據足資證明被告涉有上揭犯行，不能證明被告犯
    罪，揆諸首開說明，即應為被告無罪之諭知。
據上論斷，應依刑事訴訟法第四百五十二條、第三百零一條第一
項，判決如主文。
本案經檢察官廖先志到庭執行職務。
中    華    民    國    97    年    10    月    23    日
                  刑事第九庭審判長法  官  林怡秀
                                  法  官  劉素如
                                  法  官  張詩芸
本件正本證明與原本無異。
如不服本判決，應於判決送達後十日內，向本院提出上訴狀。
                                  書記官  顏淑華
中    華    民    國    97    年    10    月    23    日


司法院資訊處製作；財團法人民間司法改革基金會備份。
